【裁判字號】    92,上國,12
【裁判日期】    981124
【裁判案由】    國家賠償
【裁判全文】
臺灣高等法院臺中分院民事判決          92年度上國字第12號
上  訴  人  乙○○
被  上訴人  南投縣政府
法定代理人  李朝卿
訴訟代理人  陳俊寰律師
複  代理人  劉錦樹律師
被  上訴人  內政部建築研究所
法定代理人  丙○○
被  上訴人  甲○○
上 列二 人
訴訟代理人  劉錦樹律師
複  代理人  陳俊寰律師
上列當事人間請求國家賠償事件，上訴人對於中華民國92年7月3
1日台灣南投地方法院第一審判決（91年度國字第6號）提起上訴
，本院於98年11月10日言詞辯論終結，判決如下：
    主  文
上訴駁回。
第二審訴訟費用由上訴人負擔。
    事  實
一、被上訴人南投縣政府之法定代理人由林宗男變更為李朝卿，
    被上訴人內政部建築研究所（下稱建築研究所）之法定代理
    人由蕭江碧變更為丁育群，再變更為丙○○，被上訴人聲明
    由渠等承受訴訟，尚無不合，應予准許。
二、上訴人主張：
（一）89年 5月19日聯合報載「遠離熱浪，縣府補助臨時教室減
      熱；每間最多4萬5千元，六種方式供選擇，．．．限月底
      前完成」，其中第六種是架高第二層屋頂，上訴人發現已
      侵害到上訴人所有之發明專利 62816號「使浪板能避雨、
      隔熱、散熱與排氣之施工法」（下稱系爭專利）之內容方
      法，於 5月21、22日去函給南投縣政府教育局，願配合預
      算低價施工，以避免專利糾紛及提高減熱效果，南投縣政
      府於 6月19日發文通知各校之隔熱設施方案六修正版，要
      求按照修改後之施工說明辦理，修改後之施工價格竟高達
      新台幣（下同）5、6萬元以上，高出上訴人的施工價格二
      倍多， 6月20日上訴人寄存證信函給南投縣政府、延平國
      小、秀林國小，大成國中等單位，南投縣政府於 6月26日
      來函，說明方案六強調是建築研究所提供，係採「隔熱屋
      面板隔熱」、「留設通風溝槽」、「利用熱空氣上升之物
      理原理排熱」及「設置屋面板灑水頭灑水降溫」等主要特
      性應用，與上訴人專利權之規定並不相同，事實上專利權
      之請求範圍，是不能包括設計之自然法則原理，上訴人的
      專利權範圍是一種利用自然法則之技術思想所創作之工法
      構造，在專利範圍內容之敘述，當然不可能與設計原理完
      全一樣，利用同一自然法則之技術思想創作出來的同一工
      法，文字敘述未必完全一致，但若探究工法內容是完全相
      同的，建築研究所為刻意在浪板上加貼隔熱材料，在橫條
      上墊高，以顯示外觀略有不同而已，當上訴人告知南投縣
      政府，說已侵害上訴人專利後，被上訴人更進一步修改加
      裝灑水設備，以表示與上訴人的專利之差異，由此可知侵
      害專利，是設計者與執行者全體意思一致的犯意連絡。
（二）系爭專利之專利範圍及實施情形：(1)一種使浪板能避雨、
      隔熱、散熱與排氣之施工法，該方法於施工時將浪板覆蓋
      成上、下二層，上下層間夾有橫條，使上、下層之浪板留
      有適當空隙，以空氣之絕緣性，達成隔熱效果，又在上、
      下二層之浪板上留空氣對流孔，利用空氣之對流性質，達
      成避雨、隔熱、散熱、排氣等多重目標效果。(2)依請求專
      利部分第一項使浪板能避雨、隔熱、散熱與排氣之施工法
      ，可上、下二層均不留空氣對流孔亦可上層留有空氣對流
      孔，下層不留，均可達成隔熱之方法。該專利已實施之部
      份：上、下二層之浪板上均留空氣對流孔，這樣可使太陽
      熱能無法進入屋內，屋內的熱氣又可自然排出，由於上、
      下二層均不留空氣對流孔之效果最差，所以未實施，因為
      若有人需要，當然以雙層均留有空氣對流孔者為優先考量
      ，若已有屋頂不拆除更新者，退而求其次選擇再架高一層
      有散熱孔（空氣對流孔）者，不可能選用無散熱孔效果較
      差之上、下二層均不留空氣對流孔者施工，由於有散熱孔
      ，所以上、下二層間之空隙就可不必太大，亦可免除使用
      隔熱材料及噴水，以符合環保及節能之要求。而建築研究
      所設計之方案六，架高屋頂之實際施工內容構造：(1)在屋
      頂上墊高橫條（鋼條），上面再裝釘一層PU浪板（俗稱三
      合一浪板）。(2)在屋頂上以支架（C型鋼）架高橫條（C型
      鋼），上面再裝釘一層PU浪板（俗稱三合一浪板）。(3)在
      屋頂上用塑膠條塊，間隔釘於屋頂上，上面再釘上一層中
      空塑膠板。方案六架高屋頂之施工內容構造與系爭專利之
      專利範圍之相同與均等情形：(1)系爭專利之專利範圍，是
      該施工方法於施工時將浪板覆蓋成上、下二層，上、下層
      間夾有橫條，使上、下層之浪板留有適當空隙，且可上、
      下二層均不留空氣對流孔，利用空氣之絕緣性，即可達成
      隔熱效果，其中之橫條大、小、長、短及所支撐而產生上
      、下層浪板間之適當空隙有多大，並無限制，橫條與橫條
      是否必須連接而不間斷亦未限制，因此當上、下之浪板所
      留之適當空隙需要加大時，為方便施工及節省材料，橫條
      必有一適當之粗細，此時就必須以墊高或架高橫條方式，
      以達到二層浪板間適當空隙之需要，這是眾所周知之常識
      ，在此種情況需要下，必會使用之一般習慣用法，建築研
      究所之設計屬於日常生活之習慣方法，因此並不需要在專
      利範圍內特別說明，方案六之第一種及第二種構造，是為
      規避專利而刻意以習慣用法墊高或架高手段，事實上與系
      爭專利之專利範圍完全相同；至於第三種構造，施工者自
      認為橫條是整條，為規避專利而將其分成小段，又上層浪
      板既然是無孔，當然平板一樣可達成同樣效果，施工者為
      規避專利而刻意改變形狀，以中空塑膠板取代浪板，事實
      整個工法是完全均等的，上述三種施工方式均模仿上訴人
      已施工之在原有屋頂上再架高一層散熱板的方式，為規避
      侵害專利所作的改變而已，由此可見其故意侵害專利之事
      實，已構成侵權行為。爰依國家賠償法第2條，第5條，第
      6條、民法第184條、第185條、第186條、專利法第88條、
      第89條規定請求被上訴人連帶賠償。
（三）被上訴人執行公務，當然是在執行公權力，公務機構內之
      各級承辦人員依法令所從事公務機構間之業務工作，行使
      公權力行為不問其性質為干涉行政或給付行政，其表現之
      形態為事實行為或行政處分時，均無軒輊，依此貫徹政令
      執行職務，是公權力行為，被上訴人雖然提供六個方案供
      各學校選擇，仍然是執行公務行為，且是限制在六個方案
      內供選擇，並非無限制之選擇，因此不止是公權力行為，
      更是具有拘束力之公權力行為，就算自由選擇，因為被上
      訴人是政府之公權力之執行機構，其公務員在執行公務時
      間內之行為，就是執行公權力行為，因此有建築研究所的
      設計，才有南投縣政府的函文，才導致學校的選擇而實施
      使用，設計為因，實施使用為果。
（四）所有專利法與專利侵害鑑定基準，僅在其「報告架構」第
      二項鑑定理由中才談到既有技術或知識之調查與排除，且
      僅限於專利說明書中所論及之既有部分。因為75年12月24
      日修正專利法第2條第1項第1款、第5款，90年10月24日增
      訂之專利法第20條第 1項第1款、第2項等規定已將習用技
      術或知識列為不得取得專利之條件，因此在專利核准時已
      調查確認過沒有習用技術或知識存在，換句話說，習用技
      術在專利核准時，已被確認不存在，所以被上訴人若知道
      在專利申請前有習用技術或知識存在，就應按行政程序，
      依專利法第71條規定舉發撤銷專利，否則該專利範圍仍然
      繼續有效的存在，任何人都不能置喙的。在專利侵害鑑定
      基準之範例中，有很多案例沒有習用技術或知識之調查，
      因此可見該項調查並非必要之項目，當專利說明書中有敘
      述到與待鑑定物有關之既有技術知識時，方須做該項之調
      查與確認。
（五）專利權範圍之認定，依據專利法第56條第 3項規定，專利
      權之範圍係以「申請專利範圍」為準，而「說明書及圖式
      」只是用以輔助說明、了解專利範圍之內容，其本身並不
      具有直接確定專利保護範圍之作用，換言之，「申請專利
      範圍」曾提及之技術即應涵蓋申請人所有欲受到保護之內
      容，至於「說明書及圖式」僅在參酌時可能導致專利權範
      圍有所擴張或限縮，惟擴張之情形，應不得超出申請專利
      範圍所提及之部份；而在限縮之部份，亦不得變更申請專
      利案之實質範圍。此外，專利專責機關審查通過之申請專
      利範圍，即具有拘束力，亦即任何人或機構在認定專利侵
      害時，應受到該申請專利範圍之拘束，任何人或機構僅得
      在此一申請專利範圍內加以解釋認定，無權變更專利主管
      機關所審查通過之申請專利範圍，也就是依中央法規標準
      法第5條第1項第 2款規定，任何人或機構無權變更行政機
      構依法律規定核准授予人民之權利。被上訴人主張依基本
      學理而言，空氣層之隔熱效果乃眾所皆知之熱學基本原理
      ，系爭專利施工法之原理雖為同專業知識領域之人之共通
      常識，惟是否會擅用此常識創造有利之技術則另當別論，
      一般人均係從「隔熱材料」來增加隔熱之作用，而本件專
      利則係依上開原理，在既有之材料下，以不同之施工技術
      致增加隔熱之效用，故該特點若遭他人使用即有侵害專利
      ，若依被上訴人認為是一般之習用技術，然在 921災後之
      臨時組合屋及臨時教室之建築時，有國家最高之建築研究
      機構建築研究所及那麼多之專家學者參與，且上訴人也曾
      建議使用空氣層隔熱散熱，為何完全沒有一個單位使用空
      氣層隔熱，反而有許多單位使用隔熱材料，由此可證明以
      空氣層為隔熱原理的施工技術在 921發生時被上訴人還根
      本不懂，事實也不存在，而只有學說原理之研究討論而已
      ，因此第二年為了解決嚴重的熱問題，在沒有更好的技術
      下，只好挪用系爭專利之技術，於材料上稍為修改來作為
      自己之設計，怎麼會是慣用之技術，除非被上訴人能依專
      利法舉證，向智慧財產局舉發撤銷專利，否則該專利仍然
      有效而具拘束力。
（六）損害額賠償之計算，是依被上訴人之發包金額扣除上訴人
      之估算成本，不能因上訴人願意以較低價款承包，即按低
      價計算，本項工程為公共工程，又是災區工程，若依其要
      求，承包商以高價承包，用低價賠償，尚有利可圖，豈不
      鼓勵官商勾結，貪污舞弊，更何況被上訴人為何不以較低
      價錢交給上訴人承包，這其中問題非常明顯。況且上訴人
      也說明該工程未承包，估算未必能獲得被上訴人同意，為
      求公平起見，同意依專利法第85條第1項第2款：依侵害人
      因侵害行為所得之利益，於侵害人不能就其成本或必要費
      用舉證時，以銷售該項物品全部收入為所得利益。專利侵
      害鑑定要點已特別說明專利法第 85條係屬民法第213條所
      稱之特別規定。專利權人對於因侵權所造成之損害金額，
      固應負舉證之責任，惟因專利權為無體財產權，究因侵權
      造成多少損害實屬不易判定，在確定損害賠償金額上，常
      發生困難。因此，專利法第85條特別規定二種損害賠償之
      計算方式，由專利權人依個案事實，自行選定以下列何種
      方法計算其損害較為有利，而不以民法上損害賠償之計算
      方式為限，被上訴人既然不認同上訴人之估算，為求公平
      起見，就應依專利法第85條第1項第2款規定賠償，並依專
      利法第85條第 3項懲罰性損害賠償之規定，為損害額三倍
      之賠償。
（七）依75年修正的專利法及76年專利法施行細則第10條之 1規
      定：「對獨立項內容有限制之必要或需以實施例表現時，
      得以一項以上之附屬項依附敘述之。」以目前之觀念與專
      利審查基準規定觀察76年專利法施行細則第10條之 1規定
      的附屬項，該規定的附屬項應包含有二，一為一般所稱之
      附屬項，就是對獨立項內容之限制，此時附屬項必須包含
      所依附之獨立項全部構成要件，方能對其某一要件加以限
      制；另一為「實施例表現」。80年 5月的專利審查基準未
      規定「附屬項應包括所依附項目之全部技術內容」，該基
      準明文規定：「一個適當的附屬項可以對獨立項中的組成
      要件或連結關係，做更詳細或附加式的描述。就另依觀點
      而言，附屬項亦可成為獨立項之實施例。」經濟部智慧財
      產局（下稱智慧財產局）98年 7月31日（98）智專三（三
      ）06006字第09841332840號函對此有做特別說明，並說明
      系爭專利符合核准時之專利法與施行細則規定之「實施例
      」態樣。智慧財產局98年6月23日（98）智專三（三）050
      25字第09820374390號函說明系爭專利之附屬項第2項合乎
      前揭專利法施行細則第10條之1第 1項第3款「實施例表現
      」之規定，其撰寫形式雖為附屬項形式，惟就解讀技術特
      徵時應予實質判斷。83年11月25日之前的專利審查基準，
      大部分係參考國外先進國家基準翻譯而成，但僅為本局內
      部文件，並不對外公開。系爭專利係於81年 8月17日申請
      ，本局係於82年11月4日核發系爭專利之發明第62816號專
      利證書，而第1次專利審查基準係於83年 11月25日公告，
      則系爭專利應無適用公告在後之專利審查基準之餘地。
（八）按發明專利說明書記載之說明：系爭專利之施工法是指「
      施工時將浪板覆蓋呈上、下二層，上、下層間夾有橫條，
      使上、下層之浪板留有適當之空隙」，而「在上、下二層
      之浪板上留空氣對流孔」，是浪板先行加工打孔後才拿去
      施工固定，所以是以材料加工打孔成為浪板留孔之態樣後
      施工，是一種實施態樣。第 2項是同樣依獨立項的施工方
      法，以材料在加工時留或不留空氣對流孔的不同的浪板施
      工的實施例，完全符合申請時專利法「實施例表現」的規
      定。並未超越獨立項的施工方法的範圍或與獨立項施工方
      法之範圍相違背，已甚為明確，更何況核准時專利法及其
      施行細則也無此規定，也未違反核准時專利法及其施行細
      則有關「實施例表現」的規定。系爭專利之附屬項第 2項
      合乎前揭專利法施行細則第10條之1第 1項第3款「實施例
      表現」之規定，就算要用歷年專利審查基準及現行專利審
      查基準規範，其記載方式符合歷年即83年制定之專利審查
      基準及現行專利審查基準規定之引用方式記載，其附屬項
      與第 1項獨立項分屬不同發明的獨立項，引用記載形式之
      獨立項的技術手段包含其所引用之請求項中被引用之技術
      特徵，而非其所引用之請求項中所有的技術特徵。所以就
      沒有「故意不載明實施之必要事項」或「故意記載不必要
      之事項」之情事發生。
（九）系爭專利之適用修正前75年修正的專利法及76年專利法施
      行細則第10條之 1規定。按行政法院72年判字第1651號判
      例規定「適用法規時，應適用實體從舊，程序從新之原則
      。」中央法規標準法第18條規定；「各機關受理人民聲請
      許可案件適用法規時，除依其性質應適用行為時之法規外
      ，如在處理程序終結前，據以准許之法規有變更者，適用
      新法規。但舊法規有利於當事人而新法規未廢除或禁止所
      聲請之事項者，適用舊法規。」規定，系爭專利之附屬項
      第 2項符合核准時專利法規定。申請當時之專利法未規定
      附屬項應包含獨立項之所有技術，申請當時若不按申請時
      法律規定記載，又怎能被審查核准取得專利權，既然要按
      當時之法律規定才能被審查核准取得專利權，就不能按核
      准後之法律規定解釋該專利權，按當時75年修正的專利法
      及76年專利法施行細則第 10條之1未規定附屬項應包含獨
      立項之所有技術，所以對此就無爭論之必要。
（十）聲明：被上訴人應連帶給付上訴人 500萬元，及自起訴狀
      繕本送達翌日起算之法定遲延利息。
三、被上訴人抗辯：
（一）921 地震後，校園嚴重損毀，由教育部搭建簡易教室緊急
      安置學生上課，嗣於89年4、5月間，因氣溫逐漸昇高，簡
      易教室悶熱難耐，即由建築研究所、教育部及社會各界提
      供許多簡易教室之隔熱方案，而建築研究所當時共計提出
      六個建議方案。建築研究所提供建議之行為，並非行使公
      權力之行為，且建築研究所提供隔熱方案之建議行為，並
      未違反任何法律、法規命令、行政規則、現仍有效之解釋
      、判例。建築研究所鑒於 921大地震災情慘重，災區亟需
      儘速復建房屋及教室，為協助興建簡易鐵皮屋或簡易教室
      ，乃提供施工方法予南投縣政府，作為縣政府施工或發包
      之參考，而其中「隔熱屋面板隔熱」、「留設通風溝槽」
      、「利用熱空氣上升之物理原理排熱」及「設置屋面板灑
      水頭灑水降溫」等特性之設計應用，乃早為學界或建築界
      習知之原理或自然法則，並未侵害系爭專利。
（二）簡易教室隔熱設施之施作係由學校自行發包予廠商施作，
      是私經濟行為，故本件並無國家賠償法之適用。南投縣政
      府僅將六個方案函轉予學校供參而已，而其中建議方案六
      是建築研究所依89年 5月10日「綠建築評估指標說明及災
      區學校重建案例研討會」之會議結論辦理，且係建築研究
      所與國立成功大學建築系甲○○教授共同研擬簡易教室隔
      熱通風改善對策建議方案。
（三）系爭專利之專利說明書於其發明摘要中明揭系爭專利發明
      係「為達到避雨、隔熱，排氣、散熱之目的」，且其申請
      專利範圍第 1項亦載明，「一種使浪板能避雨、隔熱、散
      熱與排氣之施工法，..... 達成避雨、隔熱、散熱、排氣
      等多種目標效果」等語，足見能達到「避雨、隔熱、散熱
      與排氣」之目的者，始為系爭專利之技術特徵，而依系爭
      專利之專利說明書所示，僅在上層浪板打孔洞時，系爭專
      利之施工方法僅能達成「隔熱、散熱」之功能，顯然不能
      達到「排氣之功能」；當在上、下層浪板皆不打孔洞時，
      更只具有「隔熱」之效果，且效果較差，遑論其他「散熱
      與排氣」等功能。因此，該專利說明書強調「要同時達到
      隔熱、散熱、排氣等三種目的時之施工方法：..... 上、
      下層均需打洞」等語。另專利說明書之圖示中，一至七圖
      內的浪板均有留孔之設計。準此，無論依據申請專利範圍
      所載之文字及圖示中之說明，應認定系爭專利之範圍係「
      上、下層夾有橫條留適當空隙並留空氣對流孔」之雙層屋
      頂施工法。亦即系爭專利之技術特徵為上、下二層浪板「
      均留」空氣對流孔甚明。
（四）76年7月10日修正之專利法施行細則第10條之1第1項第2款
      規定：「獨立項應載明申請專利之構成及其實施之必要技
      術內容」，另現行專利法施行細則第18條第2、3項規定：
      「獨立項應敘明申請專利之標的及其實施之必要技術特徵
      」、「於解釋附屬項時，應包含所依附請求項之所有技術
      特徵」。另智慧財產局發行之「專利審查基準」第1章第3
      節指出，上開專利法施行細則所稱之必要技術特徵，指申
      請專利之發明為解決問題所不可欠缺的技術特徵，且附屬
      項包含所依附請求項之所有技術特徵，故附屬項為被依附
      之請求項的特殊實施方式，其申請專利範圍必然落在被依
      附之請求項的範圍之內。查系爭專利第 1項獨立項所記載
      為達成避雨、隔熱、散熱、排氣等多重目的之必要技術特
      徵為上、下二層浪板「均留」空氣對流孔，則其第 2項附
      屬項之技術內容，必然落在第 1項獨立項之範圍內，亦即
      必然亦為上、下二層浪板「均留」空氣對流孔。詎第 2項
      附屬項竟定義上、下二層浪板「均不留」或「僅留上層」
      空氣對流孔，與第 1項獨立項之技術內容完全相反，亦即
      主張第 1項獨立項之必要技術內容為「不必要」，顯然矛
      盾，則第 2項附屬項之請求內容自不得作為系爭專利申請
      專利範圍之解釋甚明。
（五）按說明書或圖示故意不載明之實施必要之事項，或故意記
      載不必要之事項，使實施為不可能或困難者，應撤銷其專
      利權，並追繳證書，修正前專利法第60條第 3款定有明文
      。系爭專利之申請專利範圍第 1項獨立項記載：在上、下
      二層之浪板上留空氣對流孔，利用空氣之對流性質，達成
      「避雨、隔熱、散熱、排氣」等多重目標效果。第 2項附
      屬項則記載：可上、下二層均不留空氣對流孔亦可上層留
      有空氣對流孔，下層不留，均可達成「隔熱」之方法，是
      系爭申請專利範圍第 2項之附屬項記載：「可上、下二層
      均不留空氣對流孔，亦可上層留有空氣對流孔，下層不留
      」之施工方法，因其所載「可上、下層均不留空氣對流孔
      」，欠缺所依附第 1項獨立項之「留有空氣對流孔」之構
      成要件，違反「(1)詳述式－將被依附之請求項全部技術特
      徵包含在內，並對其中之部分技術特徵詳加界定。(2)附加
      式－將被依附之請求項全部技術特徵包含在內，並增加被
      依附之請求項原本未包含的技術特徵」之規定，即第 2項
      附屬項故意記載不必要之事項，使實施為不可能或困難等
      情事，已違反上開專利法第60條第 3款之規定，應屬無效
      之申請專利範圍。
（六）附屬項之記載內容，必須包含其所引用之請求項全部技術
      內容在內，然後對技術內容，作進一步敘明其所引用之請
      求項目外之技術特點。因此附屬項所記載之發明，為含有
      其引用之獨立項或附屬項發明的全部技術在內，且附屬項
      與該獨立項之發明為同一範疇之發明。故關於被上訴人所
      為之施工方法是否確有侵害上訴人之專利，應從獨立項部
      分為判斷，而非從附屬項部分為認定。附屬項部分不得與
      獨立項矛盾。又關於專利權範圍之解釋，除須考量對專利
      權人給予適當之保護外，另應考慮維持法律安定性以保護
      第三人。故關於專利權範圍之認定宜採取折衷於「周邊限
      定主義」與「中心限定主義」之折衷方式，亦即對於專利
      權範圍，原則上以申請專利範圍之文字為準，再參考引用
      說明書及圖示。
（七）「先前技術」係指專利申請日前，所有能為公眾知悉之資
      訊。蓋先前技術屬公共財，任何人均可使用，不容許專利
      權人藉均等論擴張，而涵蓋先前技術。換言之，先前技術
      不因事後有人取得其他相關專利權，而被禁止使用。查雙
      層屋頂為先前技術：(1)鑑定人林增吉曾於另案即台灣高等
      法院 92年度上易字第582號民事案中證稱：「（雙層屋頂
      的設計和施工方法是否為業界習知的技術？）利用空氣隔
      熱的技術是大家都知道的」、「（81年之前業者是否都知
      道這個常識？）原理大家都知道」、「上訴人施工法獨特
      的是有一層金屬板，上、下層金屬板中間鋪有桁條，再一
      層金屬板。通風口是習知的技術。被上訴人用的是習知技
      術」、「（雙層屋頂是否是習知的技術）是的」等語。(2)
      中華民國建築師公會全國聯合會93年10月20日建師全聯（
      93）字第0694號函「有關雙層屋頂因具有通風、隔熱等基
      本性能，其設計及施工法自古以來為民間建築界之習知技
      術，因屬民間常用技術，起源已不可考」等語。(3)中華民
      國建築學會91年 9月30日鑑定報告書認為屋頂空氣層設置
      方式於原來屋面架設橫條再裝置一層屋面，為一般雙層屋
      頂基本概念，並引Gengel.Y.A.之著作HeatTransfer（199
      8）；山田雅士之著作「建築絕熱」（1992 ）佐證。(4)國
      立台北科技大學91年11月30日鑑定報告書載明：「一般建
      築物為了隔熱因素有將屋頂做成雙層屋頂的型式，尤其是
      在斜屋頂的建築形式，此也為現代建築師為解決屋頂隔熱
      所使用的施工方法之一，如圖五、圖六【雙層屋頂之圖例
      （Passive建築設計手法事典，日本彰國社，1983、10，P
      83）】所示，為建築節能技術書籍所介紹之圖例，可知此
      為建築技術之一般基本知識」。(5)中華民國建築師公會全
      國聯合會鑑定報告記載「建築研究所提供之隔熱通風改善
      施工方法，除利用上、下兩層以構造物維持空隙之浪板隔
      熱外，實為利用一般習知方式，解決各項問題，所組合而
      成的施工方式」。
（八）當事人主張有利於己之事實者，就其事實有舉證責任，民
      事訴訟法第 277條定有明文。又「關於侵權行為賠償損害
      之請求權，以受有實際損害為成立要件，若絕無損害亦即
      無賠償之可言」、「損害賠償之債，以有損害之發生及有
      責任原因之事實，並二者之間，有相當因果關係為其成立
      要件，故原告所主張損害賠償之債，如不合於此項成立要
      件者，即難謂有損害賠償請求權存在」（最高法院19年上
      字第363號、48年台上字第481號判例參照），此即所謂損
      害填補原則。上訴人即應就是否受有損害？是否有相當因
      果關係？數額為何？等等負舉證責任，惟上訴人均未舉證
      說明。至專利法第84條、第85條第1項等規定，亦以有「
      發明專利權受侵害」致專利權人受有損害為前提要件，即
      應以專利權人受有損害為限，始得依專利法第85條第1項
      各款計算金額，苟專利權人無損害，仍不得據此請求賠償
      。況且上訴人就「因侵害所得之利益」、「銷售該項物品
      全部收入為所得利益」等情形均未舉證說明。
（九）聲明：上訴人之訴駁回。
四、以下之事實為兩造所不爭執：
（一）上訴人於81年 8月17日以「使浪板能避雨、隔熱、散熱、
      與排氣之施工法」向經濟部中央標準局（88年 1月26日改
      制為智慧財產局）申請發明專利，經該局編為第 0000000
      號審查，於82年 4月27日審定准予專利，並於公告期滿後
      ，同年11月4日發給發明第62816號專利證書，專利期間為
      82年7月1日起至97年6月30日止。
（二）系爭專利之申請專利範圍為「1.一種使浪板能避雨、隔熱
      、散熱與排氣之施工法，該方法於施工時將浪板覆蓋成上
      、下二層，上、下層間夾有橫條，使上、下層之浪板留有
      適當之空隙，以空氣之絕緣性，達成隔熱效果，又在上、
      下二層之浪板上留空氣對流孔，利用空氣之對流性質，達
      成避雨、隔熱、散熱、排氣等多重目標效果。2.依請求專
      利部分第一項使浪板能避雨、隔熱、散熱與排氣之施工法
      ，可上、下二層均不留空氣對流孔亦可上層留有空氣對流
      孔，下層不留，均可達成隔熱之方法。」。
（三）921 地震後，校園嚴重損毀，由教育部搭建簡易教室緊急
      安置學生上課，嗣於89年4、5月間，因氣溫逐漸昇高，簡
      易教室悶熱難耐，即由建築研究所提出簡易教室隔熱之六
      個建議方案，再由南投縣政府以89年 5月19日（89）投府
      教國字第89077583號函轉轄區各學校參考。上訴人所指侵
      害系爭專利之建議方案六「架第二層屋頂」係由甲○○採
      「隔熱屋面板隔熱」、「留設通風溝槽」、「利用熱空氣
      上升之物理原理排熱」及「設置屋面板灑水頭灑水降溫」
      等特性設計，並有大成國中、宏仁國中、北山國中、秀林
      國小及瑞竹國小等學校採用。
（四）訴外人梁桂榕於90年11月13日向智慧財產局舉發系爭專利
      申請專利範圍第2項請求項與第1項請求項互相矛盾，不符
      合「專利審查基準」中之附屬項撰述邏輯，且無法達到專
      利權人宣稱之「避雨、隔熱、散熱與排氣」等功能，專利
      權人應減縮或刪除申請專利範圍。經智慧財產局認「舉發
      證據之 Z型鐵件及整體結構並未揭露系爭專利上、下二層
      之浪板上留空氣對流孔之技術特徵，難謂系爭專利為有相
      同之發明核准專利在先者而不具新穎性，而在獨立項具新
      穎性之前提下，附屬項乃係對獨立項之進一步描述，當具
      新穎性」，以91年12月20日（91）智專三（三）05025 字
      第09189002743號專利舉發審定書（附原審卷（二）第359
      至363頁）審定舉發不成立。另訴外人康銘元於93年 10月
      12日向智慧財產局舉發系爭專利違反75年12月24日修正公
      布之專利法（下稱75年專利法）第2條第 1項第5款及第60
      條第 3款之規定。經智慧財產局認「請求項記載形式是否
      符合規定，非屬可得舉發之理由，故舉發理由中申請專利
      範圍第 2項是否符合專利法規定之舉發理由，不予審究。
      此外系爭專利之申請專利範圍第2項，係揭露上下層浪板
      分別有無透氣孔之狀況，亦即浪板是否具透氣孔之組合狀
      況，包括上層有透氣孔下層無、上下層均無透氣孔等之不
      同組合實施例，並無專利法第60條第 3款中「故意記載不
      必要之事項，使實施為不可能或困難者」之情事。又系爭
      專利申請專利範圍附屬項第2項包含第1項獨立項之全部技
      術內容，因附件二至四既無法證明系爭專利範圍第 1項不
      具進步性，因此亦難證明系爭專利申請專利範圍附屬項不
      具進步性」，以94年10月5日（94）智專三（三）06020字
      第09420921370號專利舉發審定書（附本院卷（二）第194
      至197頁）審定舉發不成立。
（五）建築研究所提供之使簡易教室通風減熱之施工方法（下稱
      系爭施工方法）與系爭專利，依兩造自行委託及本院囑託
      鑑定所提出之鑑定報告書，其中國立中興大學89年10月14
      日鑑定報告書、國立屏東科技大學營建暨水資源工程服務
      中心（下稱屏東科技大學）90年 7月20日鑑定報告書、中
      華民國建築技術學會95年9月4日鑑定報告書認為系爭施工
      方法有侵害系爭專利；中華民國建築學會91年 9月30日鑑
      定報告書、國立台北科技大學91年11月30日鑑定報告書、
      中華民國建築師公會全國聯合會93年9月7日鑑定報告書認
      為系爭施工方法未侵害系爭專利。
五、本件兩造爭執之重點：
（一）建築研究所、南投縣政府建議學校採用方案六「架第二層
      屋頂」之系爭施工方法有無國家賠償法之適用？
（二）系爭專利之技術特徵是否在於上、下二層浪板均留空氣對
      流孔？
（三）系爭專利申請專利範圍請求項第2項係屬附屬項抑或獨立
      項？
（四）系爭專利申請專利範圍請求項第2項是否為無效之附屬項
      ？
（五）系爭施工方法架第二層屋頂留設通風溝槽是否屬習用技術
      ？
（六）系爭施工方法有無侵害系爭專利？
六、本院得心證之理由：
（一）建築研究所、南投縣政府建議學校採用方案六「架第二層
      屋頂」之系爭施工方法有無國家賠償法之適用？
    1.國家賠償法第2條第2項前段規定，公務員於執行職務，行
      使公權力時，因故意或過失不法侵害人民自由或權利者，
      國家應負損害賠償責任。所謂行使公權力，係指公務員居
      於國家機關之地位，行使統治權作用之行為而言，並包括
      運用命令及強制等手段干預人民自由及權利之行為，以及
      提供給付、服務、救濟、照顧等方法，增進公共及社會成
      員之利益，以達成國家任務之行為。如國家機關立於私法
      主體之地位，從事一般行政之補助行為，如購置行政業務
      所需之物品或處理行政業務相關之物品，自與公權力之行
      使有間，不生國家賠償法適用之問題。另興建學校簡易教
      室之隔熱工程乃國家應行完成之公共任務，故其行為係屬
      具有公法性質之給付行政行為，亦即所謂單純統治之行政
      行為，而非行政私法之行為，雖未帶有命令或強制之手段
      ，亦應認係公權力之行使。如其不法侵害人民之權利者，
      仍有國家賠償法請求賠償之問題。經查上開簡易教室第六
      隔熱方案即架第二層屋頂，係由建築研究所提供南投縣政
      府作為參考，南投縣政府再函轉予學校供參，建築研究所
      及南投縣政府為完成上開學校簡易教室之隔熱任務，提出
      隔熱方案並轉由大成國中、宏仁國中、北山國中、秀林國
      小及瑞竹國小等學校採用發包施作，而建築研究所、南投
      縣政府是一為中央地方機關，一為地方自治機關，上開國
      中、國小又屬南投縣政府所管轄，則建築研究所及南投縣
      政府公務機構內之各級承辦人員依法令所從事公務機構間
      之業務工作，行使公權力行為不問其性質為干涉行政或給
      付行政，其表現之形態為事實行為或行政處分時，依此貫
      徹政令執行職務，均是公權力行使行為，建築研究所、南
      投縣政府提供六個方案供各學校選擇之建議行為雖屬事實
      行為，如其不法致人民受有損害，應仍得依國家賠償法第
      2條第2項之規定請求賠償，是建築研究所、南投縣政府抗
      辯其行為並非行使公權力行為或本件係屬私經濟行為，不
      屬國家賠償法適用之範圍一節，實不可採。
    2.按依國家賠償法請求損害賠償時，應先以書面向賠償義務
      機關請求之；又賠償義務機關拒絕賠償，或自提出請求之
      日起逾三十日不開始協議，或自開始協議之日起逾六十日
      協議不成立時，請求權人得提起損害賠償之訴，國家賠償
      法第10條、第11條第1項前段分別定有明文。查本件上訴
      人對建築研究所、南投縣政府提起國家賠償之訴，於起訴
      前已向該二機關書面請求賠償，該二機關拒絕賠償，此有
      上訴人提出之國家損害賠償請求權請求書、建築研究所91
      年5月2日建研環字第0910002174號函附91年賠議字第 1號
      拒絕賠償理由書、南投縣政府91年5月28日法規字第09100
      932910號函附91年法賠字第 3號拒絕賠償理由書為證（證
      物外放），是上訴人依國家賠償法之規定對建築研究所及
      南投縣政府提起本訴，與首開法條規定相符。另上訴人對
      甲○○之起訴，係主張依民法侵權行為及專利法之規定請
      求損害賠償（見原審卷（二）第 296頁），上訴人本件起
      訴自屬合法。
（二）系爭專利之技術特徵是否在於上、下二層浪板均留空氣對
      流孔？
    1.上訴人取得系爭專利，係「使浪板能避雨、隔熱、散熱與
      排氣之施工法」之發明，其發明名稱既為「使浪板能避雨
      、隔熱、散熱與排氣之施工法」，系爭專利之施工方法自
      應使浪板能兼具避雨、隔熱、散熱與排氣等多重功能，即
      使浪板具有排氣之功能，而非僅有隔熱、散熱之效果。而
      浪板具有排氣之功能，必須該浪板上、下二層均留有空氣
      對流孔，此觀系爭專利發明專利說明書之中文發明摘要所
      載「目前一般浪板之功能僅作為防風避雨之用，對於日晒
      之隔熱則於浪板下附著隔熱材料或於浪板下鋪設隔熱材料
      如PU等，至於排放廢氣則以加設突出屋頂之天窗或抽風機
      ，以使空氣對流與散熱，本發明乃為克服上述缺點而設計
      之方法，該法係將『浪板打孔』，然後以雙層蓋法，且在
      二層之間使產生適當之空隙，利用空氣之熱絕緣性質及遇
      熱產生對流的原理，來達到避雨、隔熱、排氣、散熱之目
      的，而不藉任何其他材料或機器即可達成的一種施工方法
      及構造。」另於發明說明載明「... 本發明則利用此原理
      ，將『浪板打孔』，以二層蓋法，使雨水同樣無法從浪板
      的孔流入屋內，順著高低流至屋簷排出，而屋內之熱空氣
      及廢氣上升可由孔向屋頂外排放，而上、下二層浪板間之
      空氣亦因受太陽熱，溫度升高與浪板外之大氣產生對流作
      用，且因屋頂採斜坡施工，更能加速大氣中空氣流動，促
      使對流加速。」、「本發明施工方法，依所要達成之功效
      ，可分為二：1.僅達成隔熱、散熱之目的時，第一層（底
      層）之浪板施工與一般浪板之施工無異，僅在其固定底層
      浪板之同時，以同一釘子或螺絲在浪板上加固定橫條（材
      質不限），以作為第二層（上層）施工時固定（亦可上、
      下二層及橫條同時固定）並使二層間產生相當之間隙，以
      供空氣對流之用，上層浪板在固定前先行於適當之間距打
      孔洞，以供空氣對流 ...（未經打孔施工亦有隔熱效果，
      但其效果較差）經打完孔洞之浪板再蓋於上層固定即可..
      .如此循環不已，即可達成隔熱之目的；至於散熱...再產
      生對流現象。如此循環不已，便可達成隔熱、散熱之效果
      ..。2.要同時達到隔熱、散熱、排氣等三種目的時之施工
      方法：施工前先將浪板打洞（上、下二層均需打洞）...
      施工時先將第一層（底層或下層）浪板與前述方法加橫條
      ，... 然後再鋪上已經打好洞之浪板作為第二層（上層）
      並固定之...而產生適當之間隔，可供空氣對流，...如此
      循環不已，則廠房內即可保持涼爽，使廠房內所產生之廢
      熱，有害健康之氣體，混濁的空氣，均可非常順暢而且很
      容易的排出廠房外....。」、「本發明係利用空氣之絕緣
      性...以達成隔熱、散熱、及廢熱、廢氣排放的方法，本
      方法使用之浪板... 若僅隔熱時，可不留孔洞，施工時，
      直接覆蓋二層，並於上、下二層間夾橫條，使上、下二層
      浪板間有間隙，利用空氣之絕緣性，來達成隔熱作用，惟
      在上層浪板留有孔洞時，則非但可以利用空氣絕緣性，更
      可以空氣遇熱上升之對流性，產生對流作用，而提高隔熱
      效果，若上、下二層均留有孔洞時，因空氣之對流作用，
      即可達成屋內廢氣之排放效果。」等語自明。上訴人之施
      工方法若僅在上層浪板打孔時，僅能達成「隔熱與散熱」
      之功能，顯然無「排氣」之功能，若上、下層浪板均不打
      孔時，更只具有「隔熱」之效果，遑論其他「散熱與排氣
      」等功能，系爭專利申請專利範圍亦強調在上、下二層之
      浪板上留空氣對流孔，達成避雨、隔熱、散熱、排氣等多
      重目標效果。足見系爭專利不僅需要上、下二層浪板留有
      適當空隙，能達到隔熱之目的，亦須上、下二層均留有空
      氣對流孔，而能將屋內之廢氣、熱氣排放出去，系爭專利
      之技術特徵自係在上、下二層浪板均留有空氣對流孔。智
      慧財產局91年12月20日（91）智專（三）05025字第09189
      002743號舉發審定書認「舉發證據之Z型鐵件及整體結構
      並未揭露系爭專利上、下二層之浪板上留空氣對流孔之技
      術特徵，難謂系爭專利為有相同之發明核准專利在先者而
      不具新穎性」，同認系爭專利之技術特徵在於上、下二層
      浪板均留空氣對流孔。而上、下二層浪板均不留空氣對流
      孔，或僅上層浪板留有空氣對流孔之施工方式，並無法達
      成排氣之目標，已難認係系爭專利之專利權範圍。
    2.系爭專利係「使浪板能避雨、隔熱、散熱與排氣之施工法
      」，屬方法專利，其施工方法依發明專利說明書所載為先
      將浪板打孔，再覆蓋成上、下二層，上、下二層夾有橫條
      ，使上、下二層之浪板留有適當之空隙，達成避雨、隔熱
      、散熱與排氣等多重目標效果，是上、下二層打孔即均留
      空氣對流孔，應為系爭專利施工方法之範圍。上訴人主張
      系爭專利係以 1項獨立項表示，載明申請專利之構成及其
      實施之必要技術內容，其構成之必要技術為先於屋頂鋼架
      上鋪第一層浪板，再在浪板上敷設橫條，然後在橫條上鋪
      設第二層浪板固定之，其作用是利用空氣之絕緣隔熱，使
      不用隔熱材料，就可產生隔熱效果之必要技術，上、下層
      之浪板打孔是一種實施例表現，對於浪板有沒有孔，只是
      適應各種不同目的需要，對浪板所做形狀之改變，此於發
      明專利說明書已明載「只要是浪板，則不論其何種形狀、
      材質均可適用本發明之方法」等語。惟系爭專利之專利申
      請範圍第 1項（即獨立項）為「一種使浪板能避雨、隔熱
      、散熱與排氣之施工法，該方法於施工時將浪板覆蓋成上
      、下二層，上下層間夾有橫條，使上、下層之浪板留有適
      當之空隙，以空氣之絕緣性，達成隔熱效果，又在上、下
      二層之浪板上留空氣對流孔，利用空氣之對流性質，達成
      避雨、隔熱、散熱、排氣等多重目標。」即應於上、下二
      層之浪板上留空氣對流孔，而非上訴人所謂系爭專利之獨
      立項僅為於屋頂鋼架上鋪設第一層浪板，再於浪板上敷設
      橫條，然後在橫條上鋪設第二層浪板固定之，其作用是利
      用空氣之絕緣隔熱，使不用隔熱材料，就可產生隔熱效果
      之必要技術。上訴人將系爭專利之獨立項曲解為祇要上、
      下二層浪板，中間夾有橫條，留有適當之間隔，產生隔熱
      之效果即符合，而認上、下層之浪板打孔是一種實施例表
      現，對於浪板有沒有孔，只是適應各種不同目的需要，誤
      認系爭專利之獨立項為不需在上、下二層之浪板留空氣對
      流孔，即將原應屬獨立項之在上、下二層之浪板上留空氣
      對流孔誤為僅係系爭專利附屬項之實施例，上訴人所述顯
      與系爭專利之申請專利範圍記載不符。至系爭專利之發明
      專利說明書所載「只要是浪板，則不論其何種形狀、材質
      均可適用本發明之方法」，應係指浪板之材質是否屬隔熱
      材料而言，不包括浪板有無打孔，自非上訴人所認浪板有
      沒有孔，只是適應各種不同目的需要，對浪板所做形狀之
      改變。是在上、下二層浪板均留空氣對流孔，應係系爭專
      利之技術特徵。
（三）系爭專利申請專利範圍請求項第2項係屬附屬項抑或獨立
      項？
    1.系爭專利於81年8月17日申請，82年4月27日核發發明專利
      證書，有關系爭專利是否違反專利審查基準，應以審定核
      准時所適用之75年專利法規定為斷。按申請專利，由發明
      人或其受讓人或繼承人備具申請書、說明書、圖式、模型
      或樣品及宣誓書，向專利局申請之。說明書應載明申請專
      利範圍。75年專利法第12條第1項定有明文。另76年7月10
      日公布之專利法施行細則（下稱76年專利法施行細則）第
      10條之1第1項規定：「前條第1項第6款之申請專利範圍，
      應具體指明申請專利之標的、技術內容及特點，並依下列
      規定敘述：(1)申請專利範圍得以一項以上之獨立項表示，
      其項數應配合發明之內容。(2)獨立項應載明申請專利之構
      成及其實施之必要技術內容。(3)對獨立項內容有限制之必
      要或需以實施例表現時，得以一項以上之附屬項依附敘述
      之。附屬項應載明其所依附之項目，其依附於二項以上者
      為多項附屬項，應以選擇式為之。(4)附屬項得有其他附屬
      項依附敘述之。但多項附屬項間不得直接或間接依附。(5)
      以多項敘述者，每一項目應以數字序列，獨立項、附屬項
      以依附關係序列。每一項目以一段文字敘述，其內容不得
      僅引述說明書之行數或圖式之代號。」查76年之專利法施
      行細則依該施行細則第1條之規定，係依75年專利法第130
      條之規定訂定之，而該施行細則第10條之1第1項有關申請
      專利範圍之規定，則係對75年專利法第12條所定之說明書
      應載明申請專利範圍之補充說明，76年專利法施行細則第
      10條之1第1項之規定，並未逾越75年專利法之授權，自屬
      有效。
    2.系爭專利之第 1項請求項於施工時將浪板覆蓋成上、下二
      層，上、下二層間夾有橫條，使上、下層之浪板留有適當
      之空隙，以空氣之絕緣性，達成隔熱效果，又在上、下二
      層之浪板上留空氣對流孔，利用空氣之對流性質，達成避
      雨、隔熱、散熱、排氣等多重目標。該請求項載明申請專
      利之構成及實施之必要技術內容，屬獨立項，為兩造所不
      爭執。第2項請求項為依請求專利部分第1項使浪板能避雨
      、隔熱、散熱與排氣之施工法，可上、下二層均不留空氣
      對流孔亦可上層留有空氣對流孔，下層不留，均可達成隔
      熱之方法。由所載依請求專利部分第 1項使浪板能避雨、
      隔熱、散熱與排氣之施工法，係以依附第 1項之形式記載
      ，自屬附屬項。智慧財產局91年12月20日（91）智專三（
      三）05025字第09189002743號專利舉發審定書就梁桂榕舉
      發系爭專利申請專利範圍第2項請求項與第1項請求項互相
      矛盾，不符合專利審查基準中之附屬項撰述邏輯，認為「
      在獨立項具新穎性之前提下，附屬項乃係對獨立項之進一
      步描述，當具新穎性。」；94年10月 5日（94）智專三（
      三）06020字第09420921370號專利舉發審定書就康銘元舉
      發系爭專利違反75年專利法第2條第1項第5款及第60條第3
      款之規定，認為「系爭專利申請專利範圍第 2項，係揭露
      上、下層浪板分別有無透氣孔之狀況，亦即浪板是否具透
      氣孔之組合狀況，包括上層有透氣孔下層無，上、下層均
      無透氣孔等之不同組合實施例。系爭專利申請專利範圍附
      屬項第2項已包含第1項獨立項之全部技術內容。」，均認
      請求項第2項為第1項之附屬項。智慧財產局94年 5月13日
      （94）智專三（三）05025字第09440832510號函再認「系
      爭專利之申請專利範圍計有2項，第1項為獨立項，第 2項
      為附屬項。第 2項附屬項可上、下兩層均不留空氣對流孔
      ，亦可上層留有空氣對流孔，下層不留，均可達成隔熱之
      方法係依附獨立項第1項，其係包括獨立項第1項之全部技
      術內容，且為進一步之限縮。」（函附本院卷（三）第40
      頁）、94年8月24日智專字第09400072240號函則認「系爭
      專利之附屬項係屬76年專利法施行細則第10條之1第1項第
      3 款規定中之實施例的態樣表現，符合專利法施行細則第
      10條之1第1項第3款之規定。」（函附本院卷（三）第8頁
      ），亦認請求項第2項為附屬項。
    3.嗣智慧財產局修正上開見解，於98年 6月23日（98）智專
      三（三）05025字第09820374390號函表示「該附屬項（即
      請求項第 2項）乃係引用獨立項所載之技術特徵，就其說
      明書所載之另一實施例作進一步之描述，其撰寫形式雖為
      附屬項形式，惟就解讀技術特徵時應予實質判斷。專利權
      之侵害一般是從獨立項部分為判斷，此係基於附屬項申請
      專利範圍為其獨立項所包含；惟本案系爭專利申請專利範
      圍獨立項與附屬項係就不同浪板特徵所為之施工方法，分
      屬不同實施態樣，其侵害判斷是否必然從獨立項部分判斷
      ，容有可議。」（函附本院卷（五）第115、116頁），已
      隱含有系爭專利之請求項第 2項僅撰寫形式為附屬項，實
      質上係與請求項第 1項為不同浪板特徵所為之施工方法，
      仍屬獨立項之意。該局98年7月31日（98）智專三（三）0
      6006字第09841332840號函及98年10月8日（98）智專三（
      三）06006字第09841761780號函進一步表示「對於僅引用
      獨立項之部分技術所寫成之附屬項，其雖然具有附屬項之
      記載形式，其本質上與其他獨立項分屬不同之發明，可稱
      為引用記載形式之獨立項。對照76年專利法施行細則第10
      條之1第1項第3款之規定，其中所稱或需以實施例表現時
      ，若其記載方式僅引用獨立項之部分技術特徵者，即相當
      於上述所稱之引用記載形式之獨立項。系爭專利之請求項
      （二）雖係引用排序在前之請求項（一）的方式記載而以
      附屬項之形式表現，惟該請求項（二）僅引用請求項（一
      ）的部分技術內容而非全部，得認為係屬當時專利法施行
      細則第10條之1第1項第3款所稱之或需以實施例表現時之
      態樣。」（函附本院卷（五）第258、259頁、本院卷（六
      ）第 16、17頁），即認系爭專利之請求項第2項係屬引用
      請求項第 1項部分技術特徵之引用記載形式獨立項。惟智
      慧財產局前揭修正後之見解，明顯與系爭專利請求項第 2
      項依申請專利範圍所載「依請求專利部分第 1項使浪板能
      避雨、隔熱、散熱、排氣之施工法」，即請求項第 2項係
      依附請求項第1項全部技術特徵，及 76年專利法施行細則
      第10條之1第1項第 3款所定「或需以實施例態樣表現時得
      以附屬項依附敘述之」，即以實施例態樣表現之請求項仍
      屬附屬項，有所不符。且智慧財產局上開兩函認為對於僅
      引用獨立項之部分技術特徵所寫成之附屬項，為引用記載
      形式之獨立項，係以於83年版或93年版之專利審查基準均
      有敘述為據。惟依83年版之專利審查基準所載「引用記載
      形式之獨立項，其記載形式，在外觀上與同為採用引用記
      載形式之附屬項相似，但其本質上與附屬項並不相同。因
      為此種採用引用記載形式之獨立項所載發明，與其所引用
      之請求項所載發明，雖屬於申請之單一性概念內之發明，
      但兩者仍為各別不同之發明。至於附屬項所載發明與其所
      引用之請求項所載發明，乃為同一範疇之發明，只是包括
      其所引用之請求項之全部技術內容並敘明其所引用之請求
      項目外之技術特點而已。附屬項係依附於獨立項之形式而
      記載之項目，其記載形式必須採用引用其他請求項而記載
      之引用記載形式。附屬項之記載內容，必須包含其所引用
      之請求項全部技術內容在內，然後對其中之技術內容，作
      進一步敘明其所引用之請求項目外之技術特點。」可見引
      用記載形式之獨立項與引用記載形式之附屬項不同，此獨
      立項所載發明與其所引用之請求項所載發明為各別不同之
      發明，而附屬項之記載內容應包含所引用之請求項全部技
      術內容在內。另83年10月 3日修正公布之專利法施行細則
      第16條第 3項亦規定「附屬項應包括所依附項目之全部技
      術內容，並敘明所依附項目以外之技術特點」（現行專利
      法施行細則第18條第 3項則規定「附屬項應敘明所依附之
      項號及申請標的，並敘明所依附請求項外之技術特徵；於
      解釋附屬項時，應包含所依附請求項之所有技術特徵」）
      ，並無智慧財產局所稱之引用獨立項之部分技術特徵所寫
      成之附屬項。若依智慧財產局之說法，引用獨立項之全部
      技術特徵所寫成之請求項為附屬項，而引用獨立項之部分
      技術特徵所寫成之附屬項竟成為獨立項，其不合理至為明
      顯，智慧財產局將未合法存在之引用獨立項部分技術特徵
      之附屬項誤為引用記載形式之獨立項，進而認為76年專利
      法施行細則第10條之1第 1項第3款所定需以實施例表現之
      附屬項，即相當引用記載形式之獨立項，自有違誤。又引
      用記載形式之獨立項所載發明，與其所引用之請求項所載
      發明，應為各別不同之發明，而系爭專利之請求項第 1項
      ，其發明為使浪板能避雨、隔熱、散熱與排氣之施工法，
      但請求項第 2項之發明僅使浪板能達成隔熱之功能，其發
      明應在請求項第 1項發明之範圍內，仍為同一個範疇之發
      明，非屬各別不同之發明，將請求項第 2項解釋為引用記
      載形式之獨立項，顯有可議。是智慧財產局前揭修正後之
      見解，為本院所不採，本院仍認請求項第2項為請求項第1
      項之附屬項。
（四）系爭專利申請專利範圍請求項第 2項是否為無效之附屬項
      ？
    1.關於專利權範圍之解釋，除須考量對專利權人給予適當之
      保護外，另應考慮維持法律安定性以保護第三人。故關於
      專利權範圍之認定宜採取折衷於「周邊限定主義」與「中
      心限定主義」之折衷方式，亦即對於專利權範圍，原則上
      以申請專利範圍之文字為準，再參考引用說明書及圖示。
      智慧財產局98年10月8日（98）智專三（三）06006字第09
      841761780 號函認「專利權範圍主要取決於申請專利範圍
      中之文字，若申請專利範圍中之記載內容明確時，應以其
      所載之文字意義及該發明所屬技術領域中具有通常知識者
      所認知或瞭解該文字在相關技術中通常所總括的範圍予以
      解釋。申請專利範圍中所載之技術特徵明確時，不得將發
      明說明及圖式所揭露的內容引入申請專利範圍。查系爭專
      利申請專利範圍共有2項，該2項所載之技術特徵已臻明確
      ，均屬專利權範圍。」
    2.按每一獨立項及附屬項均是一個單純存在之權利請求項，
      獨立項所用文字較少、較模糊，權利範圍較廣，附屬項文
      字較多、較精細，權利範圍較窄，因此附屬項所記載之發
      明應含有其引用之獨立項發明的全部技術在內，且附屬項
      與該獨立項之發明為同一範疇之發明。附屬項係依附於獨
      立項之形式而記載之項目，其記載形式必須採用引用其他
      請求項而記載之「引用記載形式」，附屬項既係引用其他
      請求項之記載，自應將被引用之其他請求項全部技術內容
      包含在內，並對其中之部分技術內容作進一步之界定或增
      加被引用之請求項所未含有的技術。是76年專利法施行細
      則第10條之1第1項雖未有如83年10月 3日修正公布之專利
      法施行細則第16條第 3項所規定「附屬項應包括所依附項
      目之全部技術內容，並敘明所依附項目以外之技術特點」
      ，及現行專利法施行細則第18條第 3項所規定「附屬項應
      敘明所依附之項號及申請標的，並敘明所依附請求項外之
      技術特徵；於解釋附屬項時，應包含所依附請求項之所有
      技術特徵」，在解釋上仍應認附屬項應包含所依附請求項
      之所有技術特徵，83年10月 3日修正公布之專利法施行細
      則第16條第3項，及現行專利法施行細則第18條第3項，僅
      係將附屬項之記載本應敘明所引用請求項之全部技術內容
      予以明確規定，以免爭議，並非自83年10月 3日專利法施
      行細則第16條第 3項修正公布後，附屬項之記載始應敘明
      所引用請求項之全部技術內容，若附屬項不必包含所依附
      請求項之所有技術特徵，則無異以附屬項擴張專利權人之
      專利範圍，獨立項所載明申請專利之構成及其實施之必要
      技術內容，將毫無意義，第三人恐會動輒得咎，極易侵害
      其專利權，就上訴人之系爭專利而言，於雙層屋頂將浪板
      覆蓋成上、下二層，上、下二層間夾有橫條，使上、下二
      層之浪板留有適當之空隙，以空氣之絕緣性達成隔熱效果
      ，即會侵害系爭專利，其不當至為明顯。上訴人主張依76
      年專利法施行細則第10條之1第1項之規定，附屬項不必包
      含所依附請求項之所有技徵云云，要無可採。又系爭專利
      之請求項第 2項依申請專利範圍所載為「依請求專利部分
      第 1項使浪板能避雨、隔熱、散熱、排氣之施工法」，顯
      係引用請求項第1項之全部技術內容，請求項第2項自應包
      含請求項第 1項之全部技術特徵，即亦應於上、下二層均
      留空氣對流孔，達成避雨、隔熱、散熱與排氣等多重目標
      ，否則如何對請求項第 1項為進一步之描述。且系爭專利
      之請求項第2項應包括所引用之請求項第1項全部技術內容
      ，復經智慧財產局94年5月13日（94）智專三（三）05025
      字第09440832510號函復「第 2項附屬項係依附獨立項第1
      項，其係包含獨立項第 1項之全部技術內容，且為進一步
      之限縮」、98年7月31日（98）智專三（三）06006字第09
      841332840 號函復「附屬項之範圍均須包含所依附請求項
      之所有技術特徵（技術內容）」，另智慧財產局94年10月
      5 日（94）智專三（三）06020字第09420921370號專利舉
      發審定書亦表明「系爭專利申請專利範圍附屬項第 2項包
      含第1項獨立項之全部技術內容」。
    3.智慧財產局於83年11月25日公布專利審查基準，於此之前
      ，智慧財產局依據之審查基準為何？附屬項是否須依附獨
      立項，該附屬項須否具有所依附獨立項之全部構成要件？
      或附屬項可省略所依附獨立項之某些構成要件？該審查基
      準有無變更？經臺灣桃園地方法院函詢智慧財產局，該局
      於98年3月16日以（98）智專三（三）06006字第09840455
      100號函復「(1)83年11月25 日之前的專利審查基準，大部
      分係參考國外先進國家基準翻譯而成，但僅為本局內部文
      件，並不對外公開，以80年 5月本局前身『經濟部中央標
      準局』提供給專利審查委員參考之『專利審查基準』為例
      ，其係依據75年專利法及其施行細則訂定，有關申請專利
      範圍之記載方式，參酌當時專利法施行細則第10條之1第1
      項第3 款規定；『對獨立項內容有限制之必要或需以實施
      例表現時，得以一項以上之附屬項依附敘述之。』以及80
      年5月『專利審查基準』總則篇第 304節『申請專利範圍』
      內容之說明，指出：一個適當的附屬項可以對獨立項中的
      組成要件或連結關係，做更詳細或附加的描述。附屬項除
      包含獨立項之全部技術內容外，係再進一步對於其中的某
      一組成要件（方法發明為其中某一元件、成分或步驟）做
      更詳細的描述，或除包含獨立項之全部技術內容外，再附
      加其他的組成要件，故一個適當的附屬項，其專利權範圍
      較獨立項為小。因此，不得將原本屬於獨立項中敘述之內
      容拆解開來以附屬項之形式敘述，以免附屬項之專利權範
      圍大於獨立項，或脫離獨立項範圍。(2)再者，83年11月25
      日公告的專利審查基準（依據83年 1月21日修正公布之專
      利法及其施行細則訂定），亦指出附屬項之記載內容，必
      須包含其所引用之請求項全部技術內容在內，然後對其中
      之技術內容，作進一步敘明其所引用之請求項目之技術特
      點。因此附屬項所記載之發明，為含有其所引用之獨立項
      或附屬項發明的全部技術內容在內。附屬項之引用記載形
      式，大致可分為下列三種態樣：將被引用的其他請求項
      全部技術內容包含在內，並對其中之部分技術內容作進一
      步之界定，而記載之形式。增加被引用之請求項所未含
      有的構成而記載之形式。以多項附屬方式而記載之形式
      。(3)另外，93年7月1日公告的專利審查基準（依據 92年2
      月6日修正公布於93年7月 1日施行之專利法及其施行細則
      訂定），則指出附屬項係包含所依附請求項之所有技術特
      徵，並另外增加技術特徵，而就被依附之請求項所載的技
      術手段作進一步限定之請求項。附屬項包含所依附請求項
      之所有技術特徵，故附屬項為被依附之請求項的特殊實施
      方式，其申請專利範圍必然落在被依附之請求項的範圍之
      內。附屬項可分為下列兩種態樣：詳述式─將被依附之
      請求項全部技術特徵包含在內，並對其中之部分技術特徵
      詳加界定。附加式─將被依附之請求項全部技術特徵包
      含在內，並增加被依附之請求項原本未包含的技術特徵。
      (4)綜觀上述新舊版本之專利審查基準，對於附屬項之範圍
      解釋均須包含所依附請求項之所有技術特徵，不得省略所
      依附請求項之某些組成要件。」（函附本院卷（五）第71
      、72頁）。足見80年 5月智慧財產局前身中央標準局之專
      利審查基準即為「不得將原本屬於獨立項中敘述之內容拆
      解開來以附屬項之形式敘述，以免附屬項之專利權範圍大
      於獨立項，或脫離獨立項之範圍。對於附屬項之範圍解釋
      均須包含所依附請求項之所有技術特徵，不得省略所依附
      請求項之某些組成要件」，與其嗣後公布之專利審查基準
      並無不同。80年 5月之專利審查基準雖僅係中央標準局提
      供給專利審查委員參考，但該專利審查基準仍係依據當時
      之專利法及專利法施行細則所制定，為專利審查委員審查
      專利時所應遵循，並非對專利審查委員無拘束力，80年 5
      月之專利審查基準對系爭專利自仍應適用。80年 5月之專
      利審查基準及智慧財產局98年 3月16日（98）智專三（三
      ）06006字第09840455100號函係就附屬項應記載內容所為
      之說明，所謂附屬項應包含所引用請求項之全部技術內容
      ，並未限定對獨立項內容限制之附屬項始有適用，自應及
      於需以實施例表現之附屬項，即需以實施例表現之附屬項
      ，亦須包含所依附請求項之所有技術特徵，上訴人主張對
      獨立項內容限制之附屬項，始應包含所依附請求項之所有
      技術特徵，需以實施例表現之附屬項則不受限制等語，委
      無可採。
    4.系爭專利申請專利範圍第 1項獨立項記載：「在上、下二
      層之浪板上留空氣對流孔，利用空氣之對流性質，達成『
      避雨、隔熱、散熱、排氣』等多重目標效果。」第 2項附
      屬項則記載：「可上、下二層均不留空氣對流孔亦可上層
      留有空氣對流孔，下層不留，均可達成『隔熱』之方法。
      」是系爭專利申請專利範圍第 2項之附屬項記載：「可上
      、下二層均不留空氣對流孔，亦可上層留有空氣對流孔，
      下層不留」之施工方法，欠缺所依附第 1項獨立項之「留
      有空氣對流孔」之構成要件，未包含系爭專利申請專利範
      圍第 1項獨立項之全部技術內容，其專利權之範圍較獨立
      項為大，難認係依附獨立項形式記載之附屬項，不符76年
      專利法施行細則第10條之 1第1項第3款「對獨立項內容有
      限制之必要或需以實施例表現時，得以一項以上之附屬項
      依附敘述之」之規定，本件申請專利範圍第 2項附屬項不
      具申請專利要件。且其記載達成「隔熱」之單一目標，與
      第 1項獨立項記載達成「隔熱、散熱、排氣」之多重目標
      相違背，應屬無效之申請專利範圍。乃上訴人竟稱該附屬
      項之施工法，屬於另外兩種實施例之表現方式，顯係就申
      請專利範圍之構件與實施例相混淆所致，並不可採。另智
      慧財產局94年8月24日智專字第0940072240號函、98年6月
      23日（98）智專三（三）05025字第09820374390號函、98
      年7月31日（98）智專三（三）06006字第09841332840 號
      、98年10月8日（98）智專三（三）06006字第0984176178
      0號函認為系爭專利請求項第2項符合76年專利法施行細則
      第10條之 1第1項第3款所定「需以實施例表現時」之態樣
      ，亦為本院所不採。
    5.按當事人主張或抗辯智慧財產權有應撤銷、廢止之原因者
      ，法院應就其主張或抗辯有無理由自為判斷，不適用民事
      訴訟法、行政訴訟法、商標法、專利法、植物品種及種苗
      法或其他法律有關停止訴訟程序之規定，智慧財產案件審
      理法第16條第 1項定有明文。被上訴人抗辯系爭專利申請
      專利範圍第 2項之附屬項記載「可上、下二層均不留空氣
      對流孔亦可上層留有空氣對流孔，下層不留」之施工方法
      ，欠缺所依附第 1項獨立項「留有空氣對流孔」之構成要
      件，故意記載不必要之事項，使實施為不可能或困難等情
      事，已符合75年專利法第60條第 3款應撤銷專利權之規定
      ，屬無效之申請專利範圍等語，就被上訴人之抗辯有無理
      由，本院依法應自為判斷。又專利權之撤銷雖不屬普通法
      院權限，但申請專利範圍之有效性及專利權有無受到侵害
      之認定，則屬普通法院應予審究之事項，因於審酌專利權
      是否受到侵害，應先就申請專利範圍之有效性加以究明，
      本院自應依上開規定，自行調查證據認定系爭專利申請專
      利範圍第2項附屬項之效力。
    6.系爭專利申請專利範圍第 2項之附屬項依智慧財產局98年
      10月8日（98）智專三（三）06006字第 09841761780號函
      固認係屬專利權範圍，但本院依75年專利法第 12條第1項
      、76年專利法施行細則第10條之1第1項之規定，及 80年5
      月之專利審查基準認定該附屬項係屬無效之申請專利範圍
      ，自不得再認該附屬項係系爭專利之專利權範圍。而本院
      認定該附屬項屬無效之申請專利範圍，係依上訴人申請系
      爭專利當時之規定，並非適用83年11月25日公告之專利審
      查基準，自未與臺北高等行政法院95年度訴字第2901號判
      決、智慧財產局98年6月23日（98）智專三（三）05025字
      第09820374390號函所謂「第1次專利審查基準係於83年11
      月25日公告，則系爭專利應無適用公告在後之專利審查基
      準之餘地」，發生衝突，亦無上訴人所述違背行政法院72
      年判字第1651號判例「適用法規時，應適用實體從舊，程
      序從新之原則」，及中央法規標準法第18條規定「各機關
      受理人民聲請許可案件適用法規時，除依其性質應適用行
      為時之法規外，如在處理程序終結時，據以准許之法規有
      變更者，適用新法規。但舊法規有利於當事人而新法規未
      廢除或禁止所聲請之事項者，適用舊法規」之可言。
（五）系爭施工方法架第二層屋頂留設通風溝槽是否屬習用技術
      ？
    1.系爭施工方法係利用「隔熱屋面板隔熱」、「留設通風溝
      槽」、「利用熱空氣上升之物理原理排熱」、「設置屋面
      板灑水頭灑水降溫」等特性設計，被上訴人主張上開特性
      早為學界或建築界習知之原理或自然法則，並未侵害系爭
      專利。查系爭施工方法其中「隔熱屋面板隔熱」及「設置
      屋面板灑水頭灑水降溫」，與系爭專利之施工方法無關，
      利用熱空氣上升之物理原理排熱係自然法則，均無侵害系
      爭專利之虞，而系爭施工方法架第二層屋頂即屬雙層屋頂
      ，其通風排熱之方式乃採於屋脊留設通風溝槽，上訴人所
      謂系爭施工方法有侵害系爭專利，即係指系爭施工方法之
      雙層屋頂留設通風溝槽。而習用技術即先前技術，先前技
      術係指專利申請日前，所有能為公眾知悉之資訊。蓋先前
      技術屬公共財，任何人均可使用，不容許專利權人藉均等
      論（詳後述）擴張，而涵蓋先前技術，故「先前技術」得
      為「均等論」之阻卻事由。換言之，先前技術不因事後有
      人取得其他相關專利權，而被禁止使用，故於論斷系爭施
      工方法有無侵害系爭專利之前，先就系爭施工方法之雙層
      屋頂留設通風溝槽是否屬習用技術為論斷。
    2.系爭施工方法之雙層屋頂留設通風溝槽是否為習用技術？
      (1)中華民國建築師公會全國聯合會93年10月22日建師全聯
      （93）字第0694號函謂「有關雙層屋頂因具有通風、隔熱
      等基本性能，其設計及施工法自古以來為民間建築界之習
      知技術，因屬民間常用技術，起源已不可考」等語（函附
      本院卷（二）第111頁），98年4月28日建師全聯（98）字
      第0283號函謂「雙層屋頂之設計與施工為亞熱帶地區為降
      低屋頂熱能之民間習用工法，並無記載起源於何時。屋脊
      自然通風器，源於民間習用之『太子樓』熱導氣流工法，
      起源時間已不可考」等語（函附本院卷（五）第 205頁）
      。雙層屋頂之設計及施工法為民間常用之習知技術，起源
      時間不可考，足見雙層屋頂之存在，年代已久遠，當係在
      上訴人81年申請系爭專利之前，上訴人要求應有81年前雙
      層屋頂之實例，尚無必要。另中華民國建築師公會全國聯
      合會98年4月28日建師全聯（98）字第0283 號函以周鼎金
      與邱繼哲所發表之「建築物雙層通風屋頂構造隔熱性能之
      研究」為附件，係因該篇文章對雙層屋頂有深入之研究，
      故以之證明雙層屋頂係民間習用工法，起源時間不可考，
      而雙層屋頂並非周鼎金與邱繼哲所發明，則上訴人以該篇
      文章發表於系爭專利申請之後，而否認雙層屋頂係習用技
      術，核無足取。(2)系爭施工方法經中華民國建築技術學會
      鑑定，95年9月4日鑑定報告書認為有侵害系爭專利，鑑定
      人林增吉於另案臺灣高等法院92年度上易字第 582號（該
      案為上訴人主張系爭專利為華鎂金屬科技股份有限公司等
      人之雙層屋頂所侵害）審理時證稱：「（雙層屋頂的設計
      和施工方法是否業界習知的技術？）專利的核定不在我們
      審酌的範圍內。在上訴人申請專利之前，用的人不多，因
      為成本關係，金屬板價位較高，利用空氣隔熱的技術是大
      家都知道的，只是用雙層金屬板的人不多」、「（81年之
      前業者是否都知道這個常識？）原理大家都知道，因為價
      格的關係，81年以前業界用的人少」、「（上訴人所說的
      施工方法是否業界都知道？）大家都有概念雙層屋頂可以
      隔熱，上訴人的施工方式獨特是因為有挖孔，上、下層有
      夾住」、「上訴人施工法獨特的是有一層金屬板，上、下
      層金屬板中間鋪有桁條，再一層金屬板。通風口是習知的
      技術」、「（雙層屋頂是否習知的技術？）是的。上訴人
      特殊是他的施工方法。概念大家都有，但是各家施工的方
      法不一定相同」等語。是依鑑定人林增吉之看法，雙層屋
      頂留設通風口應係習用技術。(3)系爭專利之發明專利說明
      書載明「... 廠房大部分均在屋脊處加設屋頂突出物之構
      造，以裝設天窗，以便讓廠房內之廢熱及廢氣排出廠外，
      改善廠內之空氣品質及降低廠內溫度」（見本院卷（五）
      第119 頁）。可見上訴人亦認加設突出屋頂並裝設天窗，
      係系爭專利申請前之習用技術，則將加設突出屋頂並裝設
      天窗，加以改良，突出屋頂不與原屋頂密封，即成為雙層
      屋頂之第二層屋頂，裝設天窗改為留設通風口，此改良之
      施工方法，又為一般建築界之人所習知，雙層屋頂留設通
      風口自屬習用技術。(4)中華民國建築學會91年 9月30日鑑
      定報告書認為「屋頂空氣層設置方式於原來屋面架設橫條
      再裝置一層屋面，為一般雙層屋頂基本概念，也為文獻所
      常見，如Gengel.Y.A.之著作HeatTransfer（ 1998），山
      田雅士之著作「建築絕熱」（ 1992）」（見原審卷（一）
      第206 頁）；國立台北科技大學91年11月30日鑑定報告書
      認為「一般建築物為了隔熱因素有將屋頂做成雙層屋頂的
      型式，尤其是在斜屋頂的建築形式，此也為現代建築師為
      解決屋頂隔熱所使用的施工方法之一，如圖五、圖六雙層
      屋頂之圖例（建築節能技術，中國建築工業出版社，1999
      、1，Passive建築設計手法事典，日本彰國社，1983、10
      ）所示，為建築節能技術書籍所介紹之圖例，可知此為建
      築技術之一般基本知識」（見原審卷（一）第292頁）。
      另被上訴人提出日本彰國社1989年11月10日發行之建築計
      畫教科書、日本相模書房1979年10月10日發行之節能住宅
      的思考方式，其內均有雙層屋頂留設通風口之圖示（見本
      院卷（五）第99、109頁）。上開圖示有在系爭專利 81年
      申請前即已存在，益證雙層屋頂留設通風口係習用技術。
      (5)中華民國建築師公會全國聯合會93年9月7日鑑定報告書
      認為「建築研究所提供之隔熱通風改善施工方法，除利用
      上、下兩層以構造物維持空隙之浪板隔熱外，實為利用一
      般習知方式，解決各項問題，所組合而成的施工方式」（
      鑑定報告書外放），即認系爭施工方法架第二層屋頂留設
      通風溝槽係屬習用技術。此外上訴人所提認為系爭施工方
      法有侵害系爭專利之屏東科技大學90年 7月20日鑑定報告
      書亦認「系爭專利的施工方法中，其中橫條尺寸的大、小
      、長、短及上、下兩層浪板之適當空隙有多大，並無限制
      。一般而言，上、下二層浪板的間隙越大，其隔熱、散熱
      以及排氣效果愈好。橫條與橫條之間是否必須連接或可間
      斷使用，亦未加以限制，此乃因為上述均為眾所周知的常
      識，已見於國內外刊物或已公開使用之技術」（見原審卷
      （一）第220 頁），即認系爭專利其中之「於施工時將浪
      板覆蓋成上、下二層，上、下層間夾有橫條，使上、下層
      之浪板留有適當之空隙，以空氣之絕緣性，達成隔熱效果
      」部分，仍屬習用技術，系爭專利之所以能取得專利權，
      其技術特徵應係在上、下二層浪板均留有空氣對流孔，能
      將屋內之熱氣、廢氣排放出去，達成排氣之效果，具有新
      穎性，而非僅將浪板覆蓋成上、下二層，上、下層間夾有
      橫條，即可取得專利權。系爭專利於施工時將浪板覆蓋成
      上、下二層，上、下層間夾有橫條，亦屬雙層屋頂，足證
      雙層屋頂確屬習用技術。
    3.系爭專利因上、下二層浪板均留有空氣對流孔，能將屋內
      之熱氣、廢氣排放出去，達成排氣之效果，具有新穎性，
      故非習用技術。此與本院前揭所認系爭施工方法之架第二
      層屋頂留設通風溝槽係屬習用技術並未衝突，上訴人主張
      75年專利法第2條第 1項第1款已將習用技術或知識列為不
      得取得專利權之條件，因此在專利核准時已調查確認過沒
      有習用技術或知識存在，所以被上訴人若知道在專利申請
      前有習用技術或知識存在，就應按行政程序依規定舉發撤
      銷專利，否則該專利範圍仍然繼續有效的存在，任何人都
      不能置喙等語，顯有誤解。
（六）系爭施工方法有無侵害系爭專利？
    1.上訴人主張被上訴人之系爭施工方法侵害系爭專利，而系
      爭施工方法是否有侵害系爭專利，應就判斷專利侵害理論
      之全要件原則及均等論原則加以論斷。所謂全要件原則係
      指將涉嫌侵權之某項產品與已獲得專利權之產品或技術比
      較其構成要件，倘全部要件均符合，自構成專利權之侵害
      ；均等論原則係指於專利侵害訴訟中，將涉嫌侵權之某項
      產品與已獲得專利權之產品或技術相比，雖未在字面上落
      入該申請專利範圍之內，但與所獲得專利之技術範圍實質
      相同，此時可判該涉嫌侵權產品或技術構成均等侵害。此
      乃基於保障專利權人之立場，避免他人僅就申請專利範圍
      之技術特徵稍作非實質之改變或替換而規避專利權之責任
      ，故專利權範圍得擴大至申請專利範圍技術特徵之均等範
      圍，不限於申請專利之文義範圍。而判斷均等與否之要素
      為以實質相同方法，實施實質相同功能，產生實質相同結
      果，在此基礎下，應將全部特徵一一對應，即將申請專利
      範圍內之每一具體特徵進行比較、分析、判斷，以得其結
      論。申言之，實施形式係依技術上之等效特徵，具有技術
      上置換可能性，為專家所顯而易見之特徵，亦為專利權所
      保障之範圍。
    2.附屬項之記載應將所依附請求項之全部技術特徵包含在內
      ，故專利權之侵害應從獨立項部分為判斷，而非從附屬項
      部分為認定。智慧財產局就梁桂榕、康銘元舉發系爭專利
      之第 2項附屬項違反規定，亦依獨立項為判斷，分別認「
      在獨立項具新穎性之前提下，附屬項乃係對獨立項之進一
      步描述，當具新穎性」、「系爭專利申請專利範圍附屬項
      第2項包含第1項獨立項之全部技術內容，因附件二至四既
      無法證明系爭專利範圍第 1項不具進步性，因此亦難證明
      系爭專利申請專利範圍附屬項不具進步性」，以91年12月
      20日（91）智專三（三）05025字第09189002743號、94年
      10月15日（94）智專三（三）06020字第09420921370號專
      利舉發審定書審定舉發不成立。實務上最高行政法院90年
      判字第2380號判決亦認「本案申請專利範圍第2、3項之附
      屬項固屬習知技術之轉用，但該附屬項係依附獨立項而存
      在，不能單獨論究其專利性」。至智慧財產局98年 6月23
      日（98）智專三（三）05025字第09820374390號函所謂「
      原則上專利權之侵害一般是從獨立項部分為判斷；此係基
      於附屬項申請專利範圍為其獨立項所包含；惟本系爭專利
      申請專利範圍獨立項與附屬項就不同浪板特徵所為之施工
      方法，分屬不同實施態樣，其侵害判斷是否必然從獨立項
      部分判斷，容有可議。」係將系爭專利之第 2項附屬項誤
      為係引用記載形式之獨立項，其此部分見解，自為本院所
      不採。本件上訴人申請專利範圍中關於獨立項文字記載為
      「一種使浪板能避雨、隔熱、散熱與排氣之施工法，該方
      法於施工時將浪板覆蓋成上、下二層，上、下層間夾有橫
      條，使上、下層浪板留有適當之空隙，以空氣之絕緣性，
      達成隔熱效果，又『在上、下二層浪板留空氣對流孔』，
      利用空氣之對流性質，達成避雨、隔熱、散熱、排氣等多
      重目標效果」。因此如欲達成本件上訴人施工方法之專利
      所產生「避雨、隔熱、散熱及排氣」之物理效果時，除以
      雙層屋頂施作外，上、下二層間須夾有橫條且留空氣對流
      孔。另輔之本件專利之圖示中，一至七圖內的浪板均有留
      孔之設計（見本院卷（五）第125頁至第128頁），故無論
      依據申請專利範圍所載之文字及圖示中之說明，應認定上
      訴人取得專利之範圍係為「上、下層夾有橫條留適當空隙
      並留空氣對流孔」之雙層屋頂施工法。而智慧財產局98年
      6 月23日（98）智專三（三）05025字第09820374390號函
      認「獨立項及附屬項係分別就不同浪板特徵所為之施工方
      法，其獨立項係對『上、下二層浪板均應留有空氣對流孔
      ，並於上、下二層浪板間夾橫條』之施工方法，而附屬項
      第 2項則為另一實施例態樣，係對「上、下二層浪板均不
      留空氣對流孔，並於上、下二層浪板間夾橫條』或『僅上
      層留有空氣對流孔，並於上、下二層浪板間夾橫條』之施
      工方法。」但本件申請專利範圍第 2項附屬項之記載為：
      「可上、下二層均不留空氣對流孔亦可上層留有空氣對流
      孔，下層不留，均可達成隔熱之效果」，此處記載欠缺第
      1 項獨立項構成要件中之「又在上、下二層之浪板上留空
      氣對流孔，利用空氣之對流性質」，顯與附屬項應將被依
      附之請求項全部技術特徵包含在內之記載方式不符，故此
      項附屬項與第 1項獨立項相牴觸，且因其所欲達成之效果
      僅有「隔熱」一項，排除「排氣」之效果，顯見第 2項附
      屬項因欠缺「空氣對流孔」之構件，故無「排氣」之功能
      ，乃是對第 1項獨立項所欲達成之「隔熱、散熱、排氣」
      等效果做一限縮，故如欲有「排氣」之效能，則須加上第
      1 項獨立項構成要件中之「空氣對流孔」始能達成，該附
      屬項所載「可上、下二層均不留空氣對流孔亦可上層留有
      空氣對流孔，下層不留，均可達成隔熱之效果」，應屬無
      效之附屬項，不能認為係系爭專利之專利權範圍，故系爭
      施工方法是否有侵害系爭專利，本院僅就系爭專利之獨立
      項即請求項第1項為判斷。
    3.系爭施工方法上、下二層屋頂之間係以不同型式之橫條隔
      開或架高，使上、下二層之浪板間留有適當空間，利用空
      氣之絕緣性，達成隔熱之效果，此與系爭專利於施工時將
      浪板覆蓋呈上、下二層，上、下層間夾有橫條，使上、下
      層留有適當之空隙，以空氣之絕緣性，達成隔熱效果相符
      ，兩者之施工順序亦相同。另系爭施工方法使用隔熱屋面
      板隔熱、設置屋面板灑水頭灑水降溫、山牆裝設抽風機，
      均與系爭專利之施工技術無關，故不另入比對。查系爭專
      利之技術特徵在於上、下層浪板均留空氣對流孔，但系爭
      施工方法之雙層屋頂均未留空氣對流孔，通風係採在屋脊
      處留設通風溝槽之措施，故以全要件原則而言，兩者並不
      相符。再就均等論原則而論，系爭專利係在上、下二層浪
      板留空氣對流孔，達成排氣效果，但系爭施工方法在下層
      屋頂並未留有空氣對流孔，不能將屋內之熱氣、廢氣排放
      出去，無法達成系爭專利所標榜之排氣效果，系爭施工方
      法所留設之通風溝槽僅可取代上層浪板所留之空氣對流孔
      ，仍無下層浪板留空氣對流孔所能達成之效果，系爭施工
      方法之留設通風溝槽與系爭專利之上、下層均留空氣對流
      孔即無置換可能性，亦無均等論之適用。系爭施工方法缺
      少系爭專利申請專利範圍之必要技術構成（下層浪板留空
      氣對流孔），難認兩者之技術範圍相同，不能以系爭施工
      方法第二層屋頂架設之施工順序與系爭專利相同，即認系
      爭施工方法有侵害系爭專利。況系爭施工方法架第二層屋
      頂留設通風溝槽係使用習用技術，亦得阻卻均等論之適用
      ，系爭施工方法自未侵害系爭專利。
    4.系爭施工方法依上訴人自行委託國立中興大學、屏東科技
      大學鑑定，及本院囑託中華民國建築技術學會鑑定，均認
      有侵害系爭專利，此有國立中興大學89年10月14日鑑定報
      告書、屏東科技大學90年 7月20日鑑定報告書、中華民國
      建築技術學會95年9月4日鑑定報告書在卷可稽。惟國立中
      興大學、屏東科技大學、中華民國建築技術學會之鑑定，
      係將系爭專利第 2項附屬項所示上、下二層浪板均不留空
      氣對流孔或僅上層浪板留空氣對流孔，誤列為系爭專利之
      專利權範圍，且未考量系爭施工方法架第二層屋頂留設通
      風溝槽係採習用技術，是該鑑定結果均為本院所不採。
七、綜上所述，系爭施工方法並未侵害系爭專利，上訴人請求被
    上訴人連帶賠償 500萬元，及自起訴狀繕本送達翌日起算之
    法定遲延利息，尚屬無據，不能准許。原審為上訴人敗訴之
    判決，核無違誤，上訴意旨指摘原判決不當，求予廢棄改判
    ，為無理由，應予駁回。本件事證已臻明確，兩造其餘攻擊
    防禦方法，均不影響判決結果，爰不逐一論述。又智慧財產
    案件審理法第17條規定「法院為判斷當事人依前條第 1項所
    為之主張或抗辯（即智慧財產權有應撤銷、廢止之原因者）
    ，於必要時，得以裁定命智慧財產專責機關參加訴訟」，上
    訴人因此請求本院裁定命智慧財產局參加訴訟。惟本件被上
    訴人抗辯系爭專利有應撤銷之原因，本院依上訴人所提出之
    智慧財產局98年7月31日（98）智專三（三）06006字第0984
    1332840號函，及智慧財產局函復本院之98年 6月23日（98）
    智專三（三）05025字第09820374390號函、98年10月 8日（
    98 ）智專三（三）06006 字第09841761780號函，已知該局
    見解，自無再命該局參加訴訟之必要。另智慧財產案件審理
    細則第12條規定「智慧財產法院以外之法院辦理智慧財產案
    件，有指定技術審查官協助之必要時，應洽由智慧財產法院
    指派技術審查官後，以裁定指定之」。但本件兩造之爭執主
    要在於系爭專利之申請專利範圍，請求項第 2項係獨立項抑
    或附屬項，是否屬無效之附屬項，係法律見解及事實認定之
    爭執，非關專業之技術，本院可自行判斷，無指定技術審查
    官協助之必要，均併予敘明。
八、據上論結，本件上訴為無理由，依民事訴訟法第449條第1項
    、第78條，判決如主文。
中    華    民    國    98    年    11    月    24    日
                民事第四庭    審判長法  官  陳蘇宗
                                    法  官  黃永祥
                                    法  官  張浴美
以上正本係照原本作成。
上訴人得上訴。
如對本判決上訴，須於收受判決送達後20日內向本院提出上訴書
狀，其未表明上訴理由者，應於提出上訴後20日內向本院提出上
訴理由書（須按他造人數附具繕本）。
上訴時應提出委任律師為訴訟代理人之委任狀。具有民事訴訟法
第466條之1第1項但書或第2項之情形為訴訟代理人者，另應附具
律師及格證書及釋明委任人與受任人有該條項所定關係之釋明文
書影本。
                                    書記官  李宜珊
中    華    民    國    98    年    11    月    25    日
                                                      Ｖ


司法院資訊處製作；財團法人民間司法改革基金會備份。
